【裁判字號】    99,交上易,42
【裁判日期】    990421
【裁判案由】    過失傷害
【裁判全文】
臺灣高等法院刑事判決                99年度交上易字第42號
上  訴  人  臺灣臺北地方法院檢察署檢察官
被      告  丙○○
上列上訴人因被告過失傷害案件，不服臺灣臺北地方法院98年度
交易字第610號，中華民國98年12月8日第一審判決（起訴案號：
臺灣臺北地方法院檢察署 98年度偵字第14217號），提起上訴，
本院判決如下：
    主  文
上訴駁回。
    理  由
一、公訴意旨略以：被告丙○○於民國97年12月31日中午12時28
    分許，駕駛車牌號碼4696-UW號自用小客車，由臺北市○○
    街轉松江路由北往南方向直行，於行經民族東路與松江路口
    時，本應注意駕駛汽車應注意車前狀況，以避免危險之發生
    ，而當時天氣晴、日間自然光、路面濕潤無缺陷、無障礙、
    視距良好，並無不能注意之情事，竟疏未注意及此，不慎撞
    擊騎乘腳踏車沿民族東路西往東方向騎乘之被害人甲○○，
    致被害人甲○○倒地受有頭部外傷合併腦挫傷、左側額葉外
    傷性顱內出血、顱骨骨折、右側顏面神經外傷後麻痺、左側
    股骨粗隆間骨折等傷害，因認被告丙○○涉犯刑法第284條
    第1項前段之過失傷害罪嫌云云。
二、按刑事訴訟法第308 條規定：「判決書應分別記載其裁判之
    主文與理由；有罪之判決並應記載犯罪事實，且得與理由合
    併記載。」，同法第310條第1款規定：「有罪之判決書，應
    於理由內分別情形記載左列事項：一、認定犯罪事實所憑之
    證據及其認定之理由。」，及同法第154條第2項規定：「犯
    罪事實應依證據認定之，無證據不得認定犯罪事實。」揆諸
    上開規定，刑事判決書應記載主文與理由，於有罪判決書方
    須記載犯罪事實，並於理由內記載認定犯罪事實所憑之證據
    及其認定之理由。所謂認定犯罪事實所憑之「證據」，即為
    該法第154條第2項規定之「應依證據認定之」之「證據」。
    職是，有罪判決書理由內所記載認定事實所憑之證據，即為
    經嚴格證明之證據，另外涉及僅須自由證明事項，即不限定
    有無證據能力之證據，及彈劾證人信用性可不具證據能力之
    彈劾證據。在無罪判決書內，因檢察官起訴之事實，法院審
    理結果，認為被告之犯罪不能證明，而為無罪之諭知，則被
    告並無檢察官所起訴之犯罪事實存在，既無刑事訴訟法第15
    4條第2項所規定「應依證據認定之」事實存在，因此，判決
    書僅須記載主文及理由，而理由內記載事項，為法院形成主
    文所由生之心證，其論斷僅要求與卷內所存在之證據資料相
    符，或其論斷與論理法則無違，通常均以卷內證據資料彈劾
    其他證據之不具信用性，無法證明檢察官起訴之事實存在，
    所使用之證據並不以具有證據能力之證據為限，是以本件被
    告丙○○既經本院認定無罪，本判決即不再論述所援引有關
    證據之證據能力，合先敘明。
三、復按犯罪事實應依證據認定之，無證據不得認定犯罪事實，
    又不能證明被告犯罪者，應諭知無罪之判決，刑事訴訟法第
    154條第2項、第301條第1項分別定有明文。次按認定不利於
    被告之事實，須依積極證據，茍積極之證據本身存有瑕疵而
    不足為不利於被告事實之認定，即應為有利於被告之認定，
    更不必有何有利之證據，而此用以證明犯罪事實之證據，猶
    須於通常一般人均不至於有所懷疑，堪予確信其已臻真實者
    ，始得據以為有罪之認定，倘其證明尚未達到此一程度，而
    有合理性之懷疑存在，致使無從為有罪之確信時，即應為無
    罪之判決，此有最高法院82年度臺上字第163 號判決、76年
    臺上字第4986號、30年上字第816 號等判例意旨可資參照。
    而刑事訴訟法第161條已於91年2月8日修正公布，其第1項規
    定：檢察官就被告犯罪事實，應負舉證責任，並指出證明之
    方法，因此檢察官對於起訴之犯罪事實，應負提出證據及說
    服之實質舉證責任，倘所提出之證據，不足為被告有罪之積
    極證明，或其指出證明之方法，無從說服法院以形成被告有
    罪之心證，基於無罪推定之原則，自應為被告無罪判決之諭
    知，最高法院92年臺上字第128 號判例可資參照。又當事人
    得聲請法院調查證據，而法院為發見真實，亦得依職權調查
    證據，但限於維護公平正義或對被告之利益有重大關係之事
    項為限，修正刑事訴訟法第163條第1、2 項定有明文。故法
    院固得依職權調查證據，但並無蒐集證據之義務。蒐集證據
    乃檢察官或自訴人之職責，事實審法院應以調查證據為其主
    要職責，其調查之範圍，亦以審判中所存在之一切證據為限
    ，案內不存在之證據，即不得責令法院為發現真實，應依職
    權從各方面蒐集證據（最高法院91年度臺上字第5846號判決
    可資參照）。
四、公訴人認被告丙○○涉犯過失傷害罪嫌，無非係以被告之供
    述，及道路交通事故現場圖、道路交通事故調查報告表、臺
    北市政府警察局交通警察大隊中山分隊道路交通事故補充資
    料表、交通事故談話紀錄表、道路交通事故當事人登記聯單
    、道路交通事故肇事人自首情形紀錄表、照片、馬偕紀念醫
    院淡水分院診斷證明書，為其論據。訊據被告固不諱其於前
    揭時、地駕駛車牌號碼4696-UW號自用小客車，與被害人甲○○所騎腳踏車發生碰撞，被害人因而受傷等情，惟堅決否
    認有何過失傷害犯行，辯稱：伊駕駛上開小客車沿松江路由
    北往南方向，行駛於內側車道，在行經松江路與民族東路之
    交叉路口時，路口號誌燈號為綠燈，伊沿著車陣繼續直行，
    於剛通過民族東路，車頭已進入松江路路口時，被害人突然
    騎乘腳踏車以垂直的角度撞上伊車子前葉板，被害人頭部則
    撞到擋風玻璃，被害人係從伊車子之側面瞬間撞過來，伊並
    非未注意車前狀況等語。
五、經查：
  (一)被告於上揭時、地駕駛車號4696-UW號自用小客車，由臺北
    市○○街轉松江路由北往南方向直行，行經民族東路與松江
    路口，與被害人甲○○所騎乘腳踏車發生碰撞，被害人甲○○因而倒地，受有頭部外傷合併腦挫傷、左側額葉外傷性顱
    內出血、顱骨骨折、右側顏面神經外傷後麻痺、左側股骨粗
    隆間骨折等傷害之事實，固有道路交通事故現場圖、道路交
    通事故調查報告表、臺北市政府警察局交通警察大隊中山分
    隊道路交通事故補充資料表、交通事故談話紀錄表、道路交
    通事故當事人登記聯單、照片、馬偕紀念醫院淡水分院甲種
    診斷證明書在卷可憑（見98年度他字第4632號偵查卷第33頁
    至第45頁、第21頁至第23頁）。惟被告迭於警詢、偵查、原
    審及本院審理時供稱其駕車行經前揭路段時號誌為綠燈，且
    其駕車之時速約為30至40公里等情，再觀諸卷附事故現場照
    片（見98年度他字第4632號偵查卷第43頁至第45頁），被告
    所駕駛之上揭自小客車，因本件交通事故導致之車損，為右
    前側葉板凹損及右上擋風玻璃龜裂，被害人所騎乘腳踏車之
    車損，則為把手擦痕，被告所辯被害人所騎腳踏車係從其所
    駕自小客車之側面瞬間撞來，並撞擊其小客車之右前側葉板
    乙節，即非無稽。
  (二)次查，本件交通事故經臺灣臺北地方法院檢察署檢察官送請
    臺北市車輛行車事故鑑定委員會鑑定，鑑定結果記載為：「
    肇事分析：一、駕駛行為：（一）陳君談話紀錄稱，其車沿
    松江路北向南第1車道行駛近肇事路口時，見路口號誌是綠
    燈，所以其車就繼續直行，待其車通過民族東路口時，突然
    從其車右側傳來碰撞聲，因此其立即停車並下車察看，才知
    道其車與一部腳踏車發生碰撞，且有一位老人因頭部撞擊其
    車前方擋風玻璃而倒地受傷；另稱，肇事當時其車時速約30
    公里，肇事前未發現對方腳踏車，肇事後其車未移動。陳君
    調查筆錄稱，其車係由濱江街轉松江路北向南直行至民族東
    路口時，其車與林君腳踏車發生車禍，當時其車時速約30-4
    0公里，本次事故造成其車前葉子板及擋風玻璃右上角破裂
    。陳君訊問筆錄稱，當時燈號已變成綠燈，林君腳踏車從快
    車道橫著過來，但其因該路段車多未發現該腳踏車，只聽到
    腳踏車撞擊其車前葉板的聲音。陳君書面補充資料及到會說
    明稱，當天其車係由濱江街轉松江路北向南第1車道行駛，
    路口號誌變成綠燈，故其車就跟著車陣行進，通過民族東路
    後，突然有一部腳踏車可能是被外側車道車輛掃到，而致該
    腳踏車從第4車道往第1車道方向很快地衝撞其車右前葉子板
    ，聽到『碰』、『碰』兩聲，且造成其車右前葉子板有兩個
    大洞，其右前擋風玻璃上方也有蛛網狀破裂痕跡，之後在其
    下車察看時就發現腳踏車騎士林君躺在地上（人與腳踏車都
    在松江路北向南第2車道上）；另稱，肇事當時該路段車流
    量很大。（二）乙○○君（林君兒子）調查筆錄稱，其父親
    林君騎乘腳踏車沿民族東路西向東行駛至松江路口時，與沿
    松江路北向南行駛之陳君自小客車發生車禍。乙○○君訊問
    筆錄稱，因父親目前重度失智，無法說明肇事經過。乙○○
    君到會說明稱，因其不在現場，故不了解事故經過，也不知
    道其父親當時是否有闖紅燈，但當天其父親是沿民族東路西
    向東行駛要通過松江路，且腳踏車速度不快。（三）依據警
    方事故現場圖及照片所示，肇事路口南側之松江路北向南設
    置有4個車道，其中第1及第2車道間與第2及第3車道間係以
    雙向禁止變換車道（雙白線）區隔，而民族東路西向東設置
    有3個車道；事故後陳君自小客車停置在路口南側之松江路
    北向南第1車道延伸範圍內，車頭約朝東南南方向。而林君
    腳踏自行車則右倒在陳君車輛右前側之松江路北向南第2車
    道內，腳踏自行車車頭約朝西方，同時林君亦於路口南側之
    松江路北向南第2車道內遺留血跡（約在腳踏自行車倒地處
    南方8.4公尺）（四）又依雙方當事人車輛車損狀況、部位
    及兩車最終停置位置、林君血跡位置，並參酌當事人陳君之
    陳述內容推析，兩車撞擊地點應似在松江路北向南第1車道
    及第2車道間，亦即當陳君自小客車沿松江路北向南第1車道
    行駛至肇事處時，其車右前車身與沿民族東路西向東行駛之
    林君腳踏自行車不詳部位（可能是前車頭或左前側車身）發
    生碰觸而肇事，以致林君人、車倒在松江路北向南第2車道
    上，由於陳君稱當時松江路北向南車流很大，而兩車撞擊地
    點卻靠近松江路北向南內側車道，但事故路口設置交通管制
    號誌，松江路與民族東路之車輛必須於不同時相進入路口，
    然由目前跡證無法推析事故當時交通號誌狀況，是以推論陳
    君與林君其中一方有『違反號誌管制』可能。（五）綜上所
    述推論，陳君『涉嫌違反號誌管制』與林君『涉嫌違反號誌
    管制』為本件事故之肇事原因。．．鑑定意見：一、丙○○
    駕駛4696 -UW號自小客車：涉嫌違反號誌管制（肇事原因）
    。二、甲○○駕駛腳踏自行車：涉嫌違反號誌管制（肇事原
    因）。」等語，此有臺北市交通事件裁決所98年7月15日北
    市裁鑑字第09837970100號函檢送之臺北市車輛行車事故鑑
    定委員會鑑定意見書附卷可佐（見98年度偵字第14217號偵
    查卷第4頁至第7頁），故依前揭意見書之肇事鑑定意見，亦
    認係被告與被害人有一方違反號誌管制為肇事原因，惟遍觀
    全案卷，既無證據證明被告有違反號誌管制而闖紅燈之違規
    情事，依罪疑唯輕原則，自難認被告有違規闖紅燈之行為，
    被告所辯其駕駛上開小客車行經上開交叉路口時，其路口號
    誌燈號為綠燈，並沿車陣繼續直行，被害人所騎腳踏車從其
    所駕自小客車之側面瞬間撞來，並撞擊其小客車之右前側葉
    板乙節，尚堪採信。
  (三)按汽車駕駛人對於防止危險發生之相關交通法令之規定，業
    已遵守，並盡相當之注意義務，以防止危險發生，始可信賴
    他人亦能遵守交通規則並盡同等注意義務，若因此而發生交
    通事故，方得以信賴原則為由免除過失責任（最高法院84年
    度台上字第5360號判例參照），此即學說上所謂之「信賴原
    則」，蓋在交通頻繁之社會，交通事故甚難完全避免，而以
    此「信賴原則」界定行為人之安全注意義務範圍。換言之，
    駕駛人已遵守交通規則，並盡相當注意義務以防止危險發生
    ，即有信賴原則之適用，而得免除過失責任。蓋汽車駕駛人
    依規定遵守交通規則行車時，得信賴其他汽車駕駛人亦能遵
    守交通規則，故關於他人違規行為所導致之危險，僅就可預
    見，且有充足時間可採取適當之措施以避免結果之發生時，
    負其責任，對於他人突發不可知之違規行為並無防止之義務
    。而刑法上之過失犯，以行為人對於犯罪結果之發生按其情
    節應注意，並能注意，而不注意者，始克相當；若事出突然
    ，依當時情形，不能注意時，縱有結果發生，仍不得令負過
    失責任（參照最高法院87年度台上字第2457號判決意旨）。
    本院既難以認定被告有闖紅燈之行為，業如前述，而本件被
    告駕駛上開自小客車直行於車道，無超速或其他違規之情形
    ，本得信賴其他用路人亦會遵守交通規則，惟被害人甲○○
    騎乘腳踏車瞬間從被告所駕駛小客車之側面撞來，亦如前述
    ，參以事故發生時該路口車流量大，依一般謹慎理性駕駛者
    之經驗，駕駛自小客車直行時雖應注意前方及對向車道之直
    行車輛，惟尚不能預期有其他車輛從駕駛車輛之側面駛來，
    是以本件被告既係遵守交通號誌而直行，遍觀全案卷，並無
    證據證明被告可預見被害人甲○○自其所駕自小客車門側面
    駛來行為之情況下，尚難認被告對於不可知之被害人騎乘腳
    踏車行為有預防義務，被告應已盡注意車前狀況之義務，凡
    此均足徵被告並無違規或疏於注意車前狀況等情事，難認其
    因過失而肇致本件車禍之發生。
六、綜上，本件被告既係遵守交通號誌而直行，難認被告對不可
    知之被害人甲○○自其所駕自小客車門側面駛來行為有預防
    義務，被告應已盡注意車前狀況之義務。卷附道路交通事故
    現場圖、道路交通事故調查報告表、臺北市政府警察局交通
    警察大隊中山分隊道路交通事故補充資料表、交通事故談話
    紀錄表、道路交通事故當事人登記聯單、道路交通事故肇事
    人自首情形紀錄表、照片、馬偕紀念醫院淡水分院甲種診斷
    證明書，均僅能證明本件車禍之發生並肇致被害人受傷之事
    實，究不能證明被告有何過失行為，此外遍查全案卷，並無
    其他積極證據足資證明被告有何過失行為，則檢察官對於本
    件所起訴之被告過失傷害罪嫌，依其所提被告之供述，及道
    路交通事故現場圖、道路交通事故調查報告表、臺北市政府
    警察局交通警察大隊中山分隊道路交通事故補充資料表、交
    通事故談話紀錄表、道路交通事故當事人登記聯單、道路交
    通事故肇事人自首情形紀錄表、照片、馬偕紀念醫院淡水分
    院診斷證明書，均不足為被告有罪之積極證明，且無從說服
    本院以形成被告有罪之心證，揆諸前揭說明，基於無罪推定
    之原則，被告之犯罪自屬不能證明。原審基於以上之認定，
    為被告無罪判決之諭知，洵屬正確，應予維持。檢察官提起
    上訴，猶指被告有過失傷害之犯行，核無理由，應予駁回。
據上論斷，應依刑事訴訟法第368條，判決如主文。
本案經檢察官王壬貴到庭執行職務。
中    華    民    國    99    年    4     月    21    日
                  刑事第二十三庭審判長法  官  許宗和
                                      法  官  沈君玲
                                      法  官  林海祥
以上正本證明與原本無異。
不得上訴。
                                      書記官  林淑貞
中    華    民    國    99    年    4     月    21    日

司法院資訊處製作；財團法人民間司法改革基金會備份。
